【裁判字號】    97,訴,1742
【裁判日期】    980225
【裁判案由】    請求撤銷贈與行為等
【裁判全文】
臺灣臺南地方法院民事判決              97年度訴字第1742號
原      告  台新國際商業銀行股份有限公司
法定代理人  丁○○
訴訟代理人  丙○○
被      告  乙○○
被      告  甲○○
上列當事人間請求撤銷贈與行為等事件，經本院於民國98年2月
11日言詞辯論終結，判決如下：
    主  文
被告間就台南縣歸仁鄉○○○段三四四地號土地應有部分十萬分
之六二六，及其地上建物六二三八建號全部（即門牌號台南縣歸
仁鄉○○路二四一號十二樓之六）之贈與行為及所有權移轉行為
應予撤銷。
被告甲○○應將前項不動產於民國九十六年四月二十日所為夫妻
贈與移轉登記予以塗銷。
訴訟費用新臺幣陸仟玖佰肆拾元由被告負擔。
    事實及理由
一、原告起訴主張：
  (一)緣被告乙○○係於民國90年10月8日向原告申請台新銀行現
    金卡信用貸款、帳號00000000000000號，依約定書第一條之
    約定被告得以金融卡提款或轉帳方式動撥貸款額度之現金，
    惟依約定書第五條之約定，被告應於每月之繳款截止日依約
    繳納每月應還之金額。詎被告自90年10月8日核撥貸款起至
    96年2月16日止（最後繳款截止日為96年3月16日），借款尚
    欠新臺幣（下同）630,806元未按期給付（內含本金499,967
    元，利息119,719元）。然借款人未依約繳款，依約定書第8
    條之約定，原告得自應付還本日或付息日之翌日起自清償日
    止，改依年利率百分之20計算延滯利息。復按約定書第九條
    之約定，被告已喪失期限利益，應即清償所有未償還之全部
    款項並應給付其中本金499,967元及自96年2月17日止至清償
    日止之延滯利息。
  (二)被告乙○○本為台南縣歸仁鄉○○○段344號地號所有權應
    有部分10萬分之626，及其上建物建號6238號全部，門牌號
    碼台南縣歸仁鄉○○路241號12樓之6號（以下簡稱系爭房地
    ）之所有權人，卻於96年4月20日將其所有上開土地建物無
    償贈與被告甲○○並移轉登記完畢，被告乙○○因此陷於無
    資力，故該贈與行為及移轉所有權之行為有害及原告之債權
    ，故應予以撤銷。
  (三)按債務人所為之無償行為，有害及債權者，債權人得聲請法
    院撤銷之，次查債務人怠於行使權利者，債權人因保全債權
    ，得以自己名義行使其權利，此為民法第242條所明定，被
    告關於所有權移轉之行為即應撤銷，其所為之所有權移轉登
    記亦應塗銷。
  (四)並聲明：如主文第1、2項所示。
二、被告抗辯：
  (一)之前曾參與95年銀行公會無擔保協商機制成立協商，96年2
    月毀諾後曾個別與原告協議，96年2月8日、97年2月16日各
    繳納1萬元，後來有陸續繳款，但沒有按照期限繳款，從96
    年2月至97年9月間陸續清償共計54,157元。
  (二)被告乙○○之債務已跟最大債權人永豐商業銀行（下稱永豐
    銀行）成立個別協商一致性方案，所以其他債權銀行也會比
    照辦理，伊每個月總要要繳納一萬八千多元，並無逃避債務
    之意思。被告乙○○將系爭房地所有權移轉予被告甲○○主
    要係因算命說被告乙○○不宜擁有房地所有權，才移轉登記
    的，並非故意逃避債務。
  (三)並聲明：駁回原告之訴。
三、兩造不爭執事實：
    原告主張：被告乙○○於90年10月8日向原告申請台新銀行
    現金卡信用貸款，又因積欠多家銀行債務，曾於95年間循銀
    行公會無擔保債務協商機制成立債務協商，嗣於96年2月間
    毀諾，雖仍有陸續向原告清償款項，惟並未依原契約約定正
    常繳納，90年10月8日向原告申請台新銀行現金卡信用貸款
    ，曾因積欠多家銀行債務，於95年間依銀行公會無欠款，尚
    欠原告630, 806元（內含本金499,967元，利息119,719元）
    未清償。又被告乙○○於96年4月間將系爭房地以夫妻贈與
    為原因將所有權移轉登記予被告甲○○，另被告乙○○於96
    年度除有薪資、執行業務所得等共417,362元外，無其他財
    產等情，有原告提出之台新銀行現金卡申請書暨約定書影本
    、帳務明細表、台南縣歸仁地政事務所異動索引暨建謄影本
    等件，並有本院依職權調取之稅務電子閘門財產調件明細表
    1 份為證，且為被告乙○○、甲○○所不爭執，自堪信原告
    此部分之主張為真實。
四、按債務人所為之無償行為，有害及債權者，債權人得聲請法
    院撤銷之。債權人依第1項或第2項之規定聲請法院撤銷時，
    得並聲請命受益人回復原狀，民法第244條第1項、第4項前
    段定有明文。本件被告乙○○係於毀諾後將系爭房地贈與被
    告甲○○，已如前述，雖其辯稱：毀諾後仍有陸續向原告繳
    款，其目前已與最大債權銀行永豐銀行成立個別協商一致性
    方案協議書等語，然查，被告乙○○於96年2月間毀諾後雖
    有陸續繳納數筆款項，但並未按原契約約定正常繳款，且依
    其財產資料，被告乙○○並無其他財產足供清償債務之擔保
    ，縱被告乙○○已與最大債權銀行永豐銀行成立個別協商一
    致性方案協議，然在債務尚未全部清償完畢之前，債務人之
    財產乃為全體債權人之總擔保，是系爭房地雖未設定抵押權
    予原告，然仍為被告清償債務之責任財產，故被告乙○○將
    其所有之系爭房地無償贈與被告甲○○，使其責任財產減少
    ，自足使債權之共同擔保減少而害及債權人之利益，被告所
    辯無損及原告債權云云，自無可採。
五、從而，被告乙○○將系爭房地於96年4月20日以贈與為原因
    移轉登記予被告甲○○之無償行為，已害及原告之債權，原
    告依民法第244條第1項、第4項前段規定，請求撤銷系爭贈
    與之債權行為及所有權移轉登記之物權行為，並請求被告甲
    ○○塗銷系爭因贈與所為之所有權移轉登記，自屬有據，應
    予准許。
六、末按訴訟費用，由敗訴之當事人負擔；共同訴訟人，按其人
    數，平均分擔訴訟費用；又法院為終局判決時，應依職權為
    訴訟費用之裁判，分據民事訴訟法第78條、第85條第1項前
    段及第87條第1項定有明文。本件原告之訴有理由，訴訟費
    用即裁判費6,940元應由被告負擔，爰判決如主文第3項所示
    。
七、據上論結，本件原告之訴為有理由，依民事訴訟法第78條、
    第85條第1項前段、第87條第1項，判決如主文。
中    華    民    國    98    年    2    月    25    日
                  民事第三庭  法  官  蔡雅惠
以上正本係照原本作成。
如對本判決上訴，須於判決送達後20日內向本院提出上訴狀（應
附繕本）。
中    華    民    國    97    年    2    月    25    日
                              書記官  詹書瑋


司法院資訊處製作；財團法人民間司法改革基金會備份。
